臺灣高等法院臺中分院民事判決
110年度上國易字第7號

上  訴  人  財團法人七星農業發展基金會


法定代理人  莊光明  
訴訟代理人  曾彥錚律師
複 代理 人  葉日謙律師
被 上訴 人  南投縣埔里地政事務所

法定代理人  盧政民  

上列當事人間請求國家賠償事件，上訴人對於中華民國110年9月
23日臺灣南投地方法院110年度國字第3號第一審判決提起上訴，
本院於111年2月9日言詞辯論終結，判決如下：
    主  文
上訴駁回。
第二審訴訟費用由上訴人負擔。
    事實及理由
壹、程序方面：
一、按國家賠償法請求損害賠償時，應先以書面向賠償義務機關
    請求之。又賠償義務機關拒絕賠償，或自提出請求之日起逾
    30日不開始協議，或自開始協議之日起逾60日協議不成立時
    ，請求權人得提起損害賠償之訴，國家賠償法第10條第1項
    、第11條第1項前段分別定有明文。
二、查上訴人前於民國110年1月29日以國家賠償請求書，向被上
    訴人請求損害賠償，經被上訴人於110年2月19日以埔地二字
    第0000000000號函(下稱0000號函)復稱拒絕賠償意旨，此有
    上訴人所提1275號函影本在卷可憑(見原審卷第39-43頁)。
    是以，上訴人提起本件國家賠償訴訟前，已踐行書面請求協
    議賠償程序，於法即無不合，先予敘明。
貳、實體方面： 
一、上訴人主張：
　　上訴人於90年12月28日向訴外人梁○○購買坐落南投縣○○鎮○○
    段000000地號土地(登記面積8萬9,496平方公尺，自原276-2
    8地號分割而來，下稱系爭土地)，約定價金每台甲新臺幣(
    下同)695萬元，梁○○已於91年2月26日將系爭土地移轉登記
    予上訴人。嗣經上訴人於109年向被上訴人申請鑑界複丈，
    其界址無誤，面積則短少1,426平方公尺(折合約0.147甲)。
    被上訴人乃以109年10月28日埔地二字第00000000號函(下稱
    0000號函)，通知上訴人面積超出法定公差，應辦面積更正
    意旨。惟因其圖簿面積不符原因，被上訴人自承係49年之測
    算方法及工具粗劣所致，自屬不可歸責於上訴人之事由，致
    上訴人溢付價金102萬1,650元(計算式：0.147×6,950,000＝1
    ,021,650)，被上訴人就此應負損害賠償責任。爰依土地法
    第68條第1項規定，請求被上訴人應給付上訴人102萬1,650
    元，及自被上訴人收受國家賠償請求書之翌日即110年2月2
    日起至清償日止，按年息5%計算之利息(下稱102萬1,650元
    本息)。
二、被上訴人則以：
　　系爭土地於49年分割時，其面積測算方法與工具較粗劣，致
    分割面積計算結果，與現今複丈以電腦重新計算地籍圖面積
    產生差異，非屬土地法第68條第1項規定之登記錯誤情形。
    況地籍管理包含地籍測量與土地登記，此屬二種不同程序，
    各適用不同法規。本件屬地籍測量之範圍，而非土地登記之
    範疇，故與土地法第68條第1項規定之登記錯誤無關。是上
    訴人依此規定，請求被上訴人損害賠償，應無依據。縱認屬
    登記錯誤，惟系爭土地依地籍圖實算面積8萬8,070平方公尺
    ，及附近交易行情每平方公尺1,629元計算，其現值為1億4,
    346萬6,030元，已增值逾1倍以上，上訴人自無損害可言；
    上訴人縱有損害，其損害發生迄今近20年，是其損害賠償請
    求權亦罹於時效而消滅等語，資為抗辯。
三、原審為上訴人敗訴之判決，上訴人就其敗訴部分，全部提起
    上訴，兩造之聲明為：
  ㈠上訴人聲明：
  ⒈原判決廢棄。
  ⒉被上訴人應給付上訴人102萬1,650元本息。
  ㈡被上訴人答辯聲明：
    上訴駁回。
四、兩造不爭執事項(部分用語及編排順序依卷證文義略作調整)
    ：
  ㈠系爭土地於49年4月14日自原276-28地號分割而來(原276-28
　  地號土地因分割增加276-52至276-92等41筆地號；見原審卷
　  第81-167頁) 。
  ㈡系爭土地於49年4月14日分割轉載登記，其面積記載8萬9,49
　  6平方公尺，嗣於49年4月25日由訴外人○○紅茶股份有限公
　  司因共有物分割而取得所有權，再於76年10月24日由訴外人
　  紀○○因買賣而登記取得所有權，又於78年1月31日由梁杏
　  村因買賣而登記取得所有權，復於91年2月26日由上訴人因
　  買賣而登記取得所有權，其面積均記載8萬9,496平方公尺(
　  見原審卷第157-161、173、187-189頁)。上訴人曾於91年6
　  月3日向被上訴人申請系爭土地之鑑界(見原審卷第281頁)。
  ㈢上訴人於90年12月28日向梁○○購買系爭土地，其買賣契約
    記載面積8萬9,496平方公尺，價金以每台甲695萬元計算，
    於91年2月26日辦竣土地所有權移轉登記(見原審卷第19-31
    頁)。
  ㈣訴外人陳○○於109年9月23日代理上訴人向被上訴人申請土
    地複丈，被上訴人以0000號函復稱：系爭土地經核對地籍正
    圖無誤，惟其有圖簿不符，面積超出法定公差情事...系爭
    土地面積應更正為8萬8,070平方公尺，請於文到15日辦理更
    正等語。上訴人則以109年11月11日七星農發會字第0000000
    號函，向被上訴人聲明異議。被上訴人再以109年11月24日
    埔地二字第0000000000號函復上訴人應辦理面積更正，以維
    地籍資料正確性意旨(見原審卷第33-37頁)。
  ㈤上訴人迄未申辦面積更正，被上訴人遂依南投縣辦理圖解地
    籍圖與登記簿面積不符更正及註記作業原則(下稱註記原則)
    ，於109年11月27日在系爭土地登記謄本其他登記事項欄註
    記：地籍圖數化整合面積為8萬8,070平方公尺，與登記面積
    8萬9,496平方公尺有異，實際面積應以土地複丈結果為準(
    下稱系爭註記，見原審卷第59頁)。
  ㈥上訴人於110年1月29日以面積短少為由，以國家賠償請求書
    請求被上訴人國家賠償，被上訴人於110年2月1日收受上訴
    人所遞送此請求書，復於110年2月19日以1275號函，通知上
    訴人拒絕賠償意旨(見原審卷第43頁)。
五、兩造爭執事項(部分用語及編排順序依卷證文義略作調整)：
　㈠系爭註記是否屬土地法第68條第1項規定登記錯誤之情形？
  ㈡上訴人依土地法第68條第1項規定，請求被上訴人給付102萬
    1,650元本息，是否有據？
  ㈢被上訴人所為時效抗辯，是否有據？
六、本院之判斷：
  ㈠登記錯誤部分：
  ⒈按「土地登記，謂土地及建築改良物之所有權與他項權利之
    登記。土地登記之內容、程序、規費、資料提供、應附文件
    及異議處理等事項之規則，由中央地政機關定之」，為土地
    法第37條所規定。「土地登記，謂土地及建築改良物之所有
    權與他項權利之登記」，亦為土地法第37條第2項授權訂定
    之土地登記規則(下稱登記規則)第2條所規定。所謂註記，
　　依登記原因標準用語規定，係指在標示部所有權部或他項權
　　利部其他登記事項欄內註記資料之登記，然依前開說明，並
　　非土地法第37條所指之「土地登記」。準此，註記為非關土
　　地及建築改良物之所有權與他項權利之登記事項，因此，註
　　記不生不動產取得、設定、喪失及變更之效力(最高行政法
　　院103年度判字第692號判決參照)。次按土地法第68條第1項
　　規定，因登記錯誤遺漏或虛偽致受損害者，由該地政機關負
　　損害賠償責任，係為貫徹土地登記之公示性(公示力)及公信
　　力，兼顧交易安全及保障權利人之權利(最高法院103年度台
　　上字第333號判決參照)。依此，可知土地法第68條第1項所
　　謂登記，同應解為土地法第37條或登記規則第4條有關土地
　　權利事項之登記；蓋若非關土地權利事項之註記登記，不生
　　不動產取得、設定、喪失及變更之效力，自不可能發生任何
　　登記之效力(公示力、推定力、公信力)，顯非土地法第68條
　　第1項規定登記之範疇。經查：
　⑴被上訴人依上訴人之申請，於109年辦理系爭土地複丈時，
　　依數位地籍圖電腦計算面積與登記面積不符後，始依註記原
　　則(見兩造不爭執事項第㈣㈤項)為系爭註記。
　⑵註記原則乃南投縣政府係依據地籍測量實施規則(下稱實施
　　規則)第238條所制定(見原審卷第197頁)。再稽諸實施規則
　　第238條「登記機關對土地複丈圖、地籍圖應每年與土地登
　　記簿按地號核對一次，並將核對結果，作成紀錄，存案備查
　　，其如有不符者，應詳細查明原因，分別依法訂正整理之。
　　前項不符如涉及更正登記，於循序辦理更正前，相關資訊有
　　註記必要者，應將註記內容報請直轄市、縣(市)主管機關同
　　意後，於標示部其他登記事項欄註記之；辦竣更正登記後，
　　應逕為塗銷註記」規定意旨，可知被上訴人所為系爭註記，
　　應屬更正登記前揭露資訊之事實行為，其目的對內在於促進
　　嗣後登記人員注意，對外則為提供資訊，使第三人知悉其事
　　實，避免遭受不利益，顯非土地法第37條及登記規則第4條
　　規定之土地權利登記，亦非土地法第68條第1項規定所指兼
　　具公示性及公信力之登記。
　⑶從而，系爭註記既非土地法第68條第1項規定登記之性質，自
    不生此規定登記錯誤之問題。是上訴人主張系爭註記屬此規
    定之登記錯誤情形，應無依據，要難採認。　　
　⒉復按地籍測量與土地登記係先後不同程序，須先經測量，始
    能辦理登記，且依據法規不同，地籍測量依據實施規則為之
    ，土地登記則依據登記規則為之，分屬各自獨立之行政行為
    ；如屬土地登記錯誤，則依土地法第68條及第70條規定辦理
    ；如純屬地籍測量錯誤(可分複丈錯誤、地籍圖重測錯誤與
    逕為分割錯誤)，則非屬土地法第68條第1項規定登記錯誤之
    範圍，至為灼然。其中所謂複丈錯誤，指土地複丈過程所發
    生之錯誤，包括觀測、量距、整理原圖或計算面積等因測量
    所發生之錯誤，及因複丈人員之疏忽引起錯誤，並有資料可
    資核對者之抄錄錯誤。經查：
　⑴上訴人主張系爭土地圖簿面積不符之原因，乃被上訴人49年
　　之測算方法及工具粗劣所致，縱然屬實，揆諸前開說明，應
　　屬土地登記前地籍測量有無錯誤之範圍，而非土地登記本身
　　有無錯誤之範疇。
  ⑵從而，上訴人誤將地籍測量與土地登記，分屬各自獨立之行
    政行為，兩相混淆，據以主張系爭土地登記面積有短少之情
    形，亦屬土地法第68條第1項規定登記錯誤情形，應無依據
    ，要難採認。
　㈡請求102萬1,650元本息部分：
　⒈按土地法第68條第1項所定之損害賠償請求權，除應具備地政
    機關登記錯誤之要件外，與一般損害賠償請求權同，仍以實
    際上受有損害，且其損害與登記錯誤兩者之間，須有相當因
    果關係為成立要件。次按所有權已登載於土地登記簿謄本者
    ，關於土地所有人為何人及土地面積若干，胥以土地登記簿
    謄本所登載者為準。倘有登載錯誤情形，於依行政作業程序
    或行政救濟程序予以塗銷或更正前，仍不能否定原登記之效
    力(最高法院86年度台上字第3547號判決參照)。蓋因土地登
    記乃行政處分，行政程序法第110條第3項規定「行政處分未
    經撤銷、廢止，或未因其他事由而失效者，其效力繼續存在
    」，具有實質存續力，對登記機關及登記權利人皆有拘束力
    。因此，在登記機關更正登記之前，難謂土地所有人受有若
    何實際損害。  
　⒉查系爭註記僅屬更正登記前揭露資訊之事實行為，而非土地
　　法第68條第1項規定之登記，業如前述；再參以系爭土地登
　　記面積仍為8萬9,496平方公尺，此有最新土地登記資料在卷
　　可稽(見本院卷第73頁)，與上訴人向其前手梁○○購買面積
　　，仍屬相同(見原審卷第27頁)。是以，系爭土地縱有圖簿面
　　積不符情形，於未經登記機關依法更正登記前，上訴人仍應
　　依登記面積8萬9,496平方公尺所有其權利，自不得主張有若
　　何登記面積短少之錯誤情事，亦難逕謂上訴人受有溢付價金
　　(即購買面積短少)之損害。
　⒊從而，系爭土地既無登記錯誤，且上訴人亦未受有若何損害
　　，本件核與土地法第68條第1項規定損害賠償請求權之成立
　　要件不符，上訴人猶依此規定，請求被上訴人賠償102萬1,6
　　50元本息，應無依據，不應准許。
　㈢時效抗辯部分：　 
　　查上訴人既無土地法第68條第1項規定損害賠償請求權，則
    被上訴人所為時效抗辯，即無審酌之必要。
七、綜上所述，上訴人依土地法第68條第1項規定，請求被上訴
    人應給付102萬1,650元本息，非屬正當，不應准許。從而原
    審所為上訴人敗訴之判決，所持理由雖與本院未盡相同，惟
    結論並無二致，仍應予維持。上訴論旨指摘原判決不當，求
    予廢棄改判，為無理由，應駁回其上訴。
八、本件事證已臻明確，兩造其餘之攻擊或防禦方法及所用之證
    據，經本院斟酌後，認為均不足以影響本判決之結果，爰不
    逐一論列，附此敘明。
九、據上論結，本件上訴為無理由，依民事訴訟法第449條第2項
    、第78條，判決如主文。
中　　華　　民　　國　　111 　年　　3 　　月　　2 　　日
    　　      民事第二庭  審判長 法　官  楊 國 精
　　　　　　　　　　　　         法　官  陳 得 利
      　　　　　　　　　　       法  官  陳 正 禧   
正本係照原本作成。             
不得上訴。
                                 書記官  陳 三 軫   
　　　　　　　　　　　　　　　　　 
中　　華　　民　　國　　111 　年　　3 　　月　　2 　　日